【裁判字號】    96,重上更(一),64
【裁判日期】    970116
【裁判案由】    給付承攬報酬
【裁判全文】
臺灣高等法院民事判決              96年度重上更(一)字第64號
上  訴  人  APEX ENGINEER SDN.BHD
法定代理人  甲○○ ○○○○ ○○○○ (LIM CHEE GUAN)
訴訟代理人  江東原律師
            劉秋絹律師
            邱靖貽律師
被 上訴 人  臺灣化學纖維股份有限公司
法定代理人  乙○○
訴訟代理人  陳錦隆律師
            吳詩敏律師
上列當事人間請求給付承攬報酬事件，上訴人對於中華民國92年
12月4日臺灣臺北地方法院90年度重訴字第2714號第一審判決提
起上訴，經最高法院發回更審，本院於97年1月2日言詞辯論終結
，判決如下：
    主  文
上訴駁回。
第二審及發回前第三審訴訟費用由上訴人負擔。
    事實及理由
一、本件上訴人起訴主張：被上訴人於台灣麥寮六輕廠興建「芳
    香烴廠（AROMATIC-I）裂解爐」工程（下稱系爭工程），經
    被上訴人招標後，由訴外人BORN INC．USA公司（下稱BORN
    公司）依據PTRO－CHEM公司所設計之設計圖製作組裝及修改
    部分PTRO－CHEM公司所設計之設計圖得標，並由訴外人SYAR
    IKAT STEE LCONSDN.BHD.（下稱STEELCON公司）實際負責施
    工。惟因台灣麥寮六輕廠連外道路運輸困難，無法直接將「
    芳香烴廠（AROMATIC-I）裂解爐」組裝後運送來台。STEELC
    ON公司遂委託訴外人即台灣之佳眾有限公司（下稱佳眾公司
    ）在麥寮現場組裝。又因被上訴人對BORN公司補強工程款之
    請求存有異議，雙方無法達成協議，被上訴人乃片面與BORN
    公司解約，然因解約前後皆係由STEELCON公司實際施作，被
    上訴人為避免BORN公司以此為由，主張被上訴人前開片面解
    約無效，被上訴人乃形式上與訴外人至雄企業有限公司（下
    稱至雄公司）簽約（下稱系爭工程合約），而STEELCON公司
    則指定系爭工程款由被上訴人向STEELCON公司之子公司即上
    訴人為給付，被上訴人與至雄公司實無受該合約拘束之意思
    ，實際上系爭工程之當事人為STEELCON公司與被上訴人。被
    上訴人依約應支付之第5期工程款美金505,000元，被上訴人
    卻僅支付美金377,236元，尚積欠美金127,764元未付，且總
    工程款價款10%之保固款美金202,000元亦尚未返還。另被上
    訴人尚應支付工程修改費用等新台幣（未特別註明者皆同）
    17,358,690元，爰依民法第269條第1項規定，請求被上訴人
    給付美金327,000元、新台幣1,700萬元，及均自起訴狀繕本
    送達翌日起至清償日止，按年息5%計算之利息等語。
二、被上訴人則以：被上訴人並未與上訴人或STEELCON公司有任
    何契約關係，亦未與上訴人或STEELCON公司有任何約定使上
    訴人取得系爭工程款之債權，更未約定上訴人得直接請求給
    付工程款。被上訴人係依至雄公司逐次、逐筆之指示，將系
    爭工程款匯予上訴人。上訴人主張第5次工程款被上訴人僅
    支付美金377,236元，係被上訴人於扣除代購材料、代施工
    、預製場場租、預製場及吊裝現場工具，設備遺失／毀損及
    驗收缺點代施工等費用計3,640,704元（折合美金為127,764
    元），及工程尾款美金202,000元部分，應扣代雇工款等計
    3,162,661元（折合美金100,466元），經扣抵後，應支付之
    尾款為美金101,534元。另被上訴人與至雄公司之簽訂之合
    約，係以總價方式施工，不生所謂追加、變更或另外給錢之
    問題等語，資為抗辯。
三、本件經原法院判決駁回上訴人之訴及假執行之聲請。上訴人
    不服原法院判決，提起上訴，上訴聲明為：（一）原判決除
    確定部分外廢棄；（二）上開廢棄部分，被上訴人應給付上
    訴人美金270,952元及自起訴狀繕本送達之翌日起至清償日
    止，按年息5%計算之利息；（三）願供擔保，請准宣告假執
    行。被上訴人則聲明：上訴駁回，如受不利判決，請准以現
    金或以判決日前1個月集中市場平均收盤價格計算等值之南
    亞塑膠工業股份有限公司之股票為擔保，免為假執行。（上
    訴人請求被上訴人給付美金56,048元、新台幣1,700萬元，
    及均自起訴狀繕本送達翌日起至清償日止，按年息5%計算之
    利息部分，業經最高法院判決駁回，已告確定。）
四、兩造不爭執之事實：（本院卷第77頁正、反面、第68頁）
（一）被上訴人曾與BORN公司訂約，由BORN公司興建臺灣麥寮六
      輕廠之「芳香烴廠（AROMATIC-I）裂解爐」工程。
（二）被上訴人因故對BORN主張解約（終止），當時系爭工程尚
      未完工。
（三）被上訴人與至雄公司簽訂系爭工程合約書。
五、本件經本院與兩造協議之爭點為：（本院卷第57頁背面）
（一）至雄公司是否為系爭工程合約之當事人？亦即被上訴人與
      至雄公司簽訂系爭工程合約是否構成通謀虛偽意思表示？
（二）上訴人得否主張系爭工程合約為第三人利益契約，依民法
      第269條第1項規定請求被上訴人給付承攬報酬？
      爰分別述之如下：
（一）至雄公司是否為系爭工程合約之當事人？亦即被上訴人與
      至雄公司簽訂系爭工程合約是否構成通謀虛偽意思表示？
  １、按「表意人與相對人通謀而為虛偽意思表示者，其意思表
      示無效。但不得以其無效對抗善意第三人。」民法第87條
      第1項定有明文。所謂通謀虛偽意思表示，乃指表意人與
      相對人互相故意為非真意之表示而言，故相對人不僅須知
      表意人非真意，並須就表意人非真意之表示相與為非真意
      之合意，始為相當。
  ２、經查：
 （1）據證人即代表至雄公司簽約之謝武雄於原審證稱：「（問
      ：工程合約是否由證人所簽？付款情形如何？）工程合約
      是我簽的，當初是由劉聰傑及STEELCON的林先生及我一起
      與被告（即被上訴人）討論簽約的事情，結論工程款是20
      2萬美金。原則上應該是STELLCON簽的，但考慮到美國BOR
      N公司的問題，所以證人劉先生請我幫忙簽約，我們公司
      並不是人頭，因為出了問題，我們公司必須負責。在我的
      認識裡，我們公司是實際的承包商。」（原審卷1第116頁
      ）、「當初是我、STEELCON、佳眾談協議好後，我出面簽
      約，我再跟台化談。必須負契約責任，……」（原審卷2
      第17頁）、「我有權要求或禁止被告（即被上訴人）匯美
      金進這個戶頭，並不是只有確認。」（原審卷1第120頁）
      等語。
 （2）至雄公司曾逐次、逐筆指示被上訴人付款之情形，計有：
    第1次付款指示：「台化採購部楊經理：有關ARO-I後段工
      程，合約編號_之美金付款部份，敬請電匯以下APEX
      ENGINEERING SDN BHD ORIENTAL BANK BAD 60 JLN.Z.
      KEPONG BARU 52100 K.L.MALAYSIA FCA A/C 000-0000
      GL105LO至雄企業有限公司謝武雄」（原審卷1第123頁）
      。
    第2次付款指示：86年10月27日APEX Invoice No.3696請
      求給付頭期款美金531,561元，經謝武雄於86年10月28日
      簽認（原審卷1第84頁）。
    第3次付款指示：86年11月28日APEX Invoice No.3701請
      求給付15%估驗款美金303,000元，經謝武雄於86年12月5
      日簽認（原審卷1第85頁）。
    第4次付款指示：「致台灣化學纖維股份有限公司關於請
      購案SHKO1CO，ARO加熱爐建造工程，請變更匯款帳戶如下
      ：華南商業銀行嘉義分行戶名：至雄企業有限公司帳號：
      000000000000至雄企業有限公司負責人：謝武雄2/11/98
      」（原審卷1第90頁）。
    第5次付款指示：87年2月18日APEX Invoice No.3705請求
      給付5%估驗款美金101,000元，經至雄公司以電傳文件簽
      認：「有關ARO I FIRE HEATER採購案【案號：SHK 01CO
      】於日前欲變更匯款帳戶，現已由STEELCON先行撥款解決
      現場資金問題，目前貴部欲匯出之合約總價5%款項【
      101000 USD】，敬請按原APEX ENGENEERING SDC BHD之帳
      戶匯出。至雄企業有限公司謝武雄2/25/87」（原審卷1第
      86頁）。
    第6次付款指示：87年9月9日APEX Invoice No.3623請求給
      付10%估驗款美金202,000元，經謝武雄電話確認，被上訴
      人於87年9月24日匯款（原審卷1第82頁），謝武雄並於87
      年9月29日補傳簽認（原審卷1第88頁）乙事，亦據謝武雄
      證稱：「（提示證四華南商銀87年9月24日水單，該筆工
      程款9月24日已經匯給原告，為何證人在9月29日才簽名？
      ）通常會先用電話聯絡，我告訴他們沒問題後就匯款了，
      簽名在後，可能是為確認。」等語（原審卷1第119頁至第
      120頁）。
    第7次付款指示：87年9月26日APEX Invoice No.3625請求
      給付25%估驗款美金505,000元，經謝武雄於88年2月8日簽
      認（原審卷1第89頁）。
 （3）依被上訴人於86年10月6日方業偉簽呈說明三載有：「鑑
      於本項工程須於11月份完工，才能配合大林配管工程進度
      ，依此要求，Steelcon及佳眾公司均表示，如承我方舒困
      當願協助『至雄企業』趕工，故為配合進度需求，擬以下
      列條件向『至雄企業』訂約。」，有該簽呈可按（原審卷
      1第77頁）。而證人即代理被上訴人簽約之台塑關係企業
      總管理處採購部經理楊映煌於本院證稱：「（問：方業偉
      有無告訴你至雄在這個契約是真正的合約對象還是只是掛
      名？）他說至雄是真正的契約對象。依照合約付款應該付
      給至雄公司，但如果至雄公司要求付給第三人，我們也會
      配合，發票也會由第三人公司開發票」等語（本院前審卷
      1第160頁）。
 （4）依系爭工程合約第5條施工工期載有：「一、乙方（即至
      雄公司）應即日起開始施工，並應於86年11月16日前完成
      全部工程（MECHANICAL COMPLETION）並配合甲方（即被
      上訴人）做試車準備工作（PRECOMMISSION COMPLETION）
      ，各項工程項目預定進度表與（PERT）與出工人數，雙方
      已檢討完成（如附件二）」等語，及附件二下方「MANPOW
      ER SCHEDULE」（人力明細）乙表之代碼註解：「A：至雄
      B：昶儕C：佳眾」，暨至雄公司負責「A1.BURNER組裝」
      及「A2.管箱預製」，昶儕公司負責「B1.配管焊接」、「
      B2.輔機及煙風道（45噸以下）」、「B3.輕型物吊裝（90
      噸以下）與L/P（按：即LADDER（樓梯）及PLATFORM（平
      台）」、「B3A.中型物吊裝（120噸以下）與L/P」「B3B.
      重型物吊裝（400噸以下）與L/P」「B3C.中型物吊裝（
      200噸以下）與L/P」、「B4.試水壓」，由佳眾公司負責
      「C1.耐火泥（BURNE R,FLOOR）」、「C2.耐火棉」、「
      C3.耐火泥（煙風道）」，有系爭工程合約及附件二在卷
      可按（原審卷1第41頁、第56頁）。另依系爭工程合約第
      8條權責與管理：「…四、簽約後，乙方應即指派具經驗
      及能力之工地負責人、工程師常駐工地，名單送甲方核備
     （如附件三），如甲方認有改派或增派之必要時，得隨時
      以書面通知乙方配合辦理，乙方如無正當理由，不得異議
      。」，及附件三「乙方現場組織表」（SITEORGANIZATION
      ），至雄公司負責人謝武雄（MR.SHEL.W.S.）係擔任系爭
      工程之計畫經理（PROJECT MANAGER），其下有2位計畫協
      調者（PROJECT COODINATOR ）。於計畫協調者之下另有2
      位負責品管（QC）、1位負責採購及人事（SITEPROCUR
      EMENT AND PERS ONNEL）、1位負責材料/設備協調（MATE
      RIAL/ EQUIPME NTCOODINATOR ）。至於佳眾公司劉聰傑
      （MR. ROBERT LIU）則為系爭工程計畫協調者之一，負責
      協調品管、採購、人事、材料及設備等，亦有該附件三可
      憑（原審卷1第59頁）。
 （5）另觀諸系爭工程於86年11月28日、86年12月5日、87年1月
      12日、87年2月23日及87年4月3日之檢討會會議記錄，於
      該5次會議記錄出席乙欄均列有「至雄」及「台化」，其
      中謝武雄親自出席86年11月28日、87年2月23日及87年4月
      3日3次檢討會議，而劉聰傑於86年12月5日及87年1月12日
      代理至雄公司出席檢討會議時，亦簽名於「至雄」欄位，
      有該5次會議記錄可按（原審卷1第143、145、150、152、
      154頁）。
 （6）綜上，可知，至雄公司就系爭工程合約有負法律責任之意
      思，而被上訴人亦係以至雄公司為系爭工程合約當事人之
      意思而與至雄公司簽約，彼此間並無通謀之意思表示甚明
      。至被上訴人將系爭工程交由至雄公司承攬後，至雄公司
      是否自行施作或部分自己施作，部分交由第三人施作，洵
      屬至雄公司執行工作、人力調配管控之履約問題，與至雄
      公司是否為系爭工程合約之當事人，別為二事。故縱認
      STEELCON公司有參與系爭工程之施作，惟仍不得執此主張
      STEELCON公司與被上訴人間存有承攬契約之關係，亦不能
      因之即據以否認至雄公司為系爭工程合約之當事人。
（二）上訴人得否主張系爭工程合約為第三人利益契約，依民法
      第269條第1項規定請求被上訴人給付承攬報酬？
  １、按「以契約訂定向第三人為給付者，要約人得請求債務人
      向第三人為給付，其第三人對於債務人，亦有直接請求給
      付之權。」民法第269條第1項定有明文。是第三人利益契
      約，乃當事人之一方與他方約定，由他方向第三人為一定
      之給付，第三人因此取得直接請求他方給付權利之契約。
      倘第三人並未取得直接請求他方給付之權利，即令當事人
      約定向第三人為一定之給付，亦僅係當事人間之指示給付
      約定，仍非民法第269條所規定之第三人利益契約。
  ２、經查：系爭工程合約之當事人係被上訴人與至雄公司，ST
      EELCON公司並非係系爭工程契約之當事人，而被上訴人係
      依至雄公司之各別指示匯付如上所示之工程款，至雄公司
      仍保有要求被上訴人向自己或第三人為給付之權，已如上
      述，是被上訴人與STEELCON公司間並無契約關係存在，亦
      未與上訴人或STEELCON公司有任何約定使上訴人取得系爭
      工程款之債權，被上訴人付款予上訴人係依至雄公司之指
      示，上訴人並未取得直接請求被上訴人給付工程款之權利
      ，則揆諸上揭民法第269條第1項第3人利益契約之說明，
      上訴人依民法第269條第1項規定請求被上訴人給付如其聲
      明所示之金額，自屬無據，應予駁回。
六、綜上所述，上訴人依民法第269條第1項規定，請求被上訴人
    給付美金270,952元及自起訴狀繕本送達之翌日起至清償日
    止，按年息5%計算之利息，為無理由，不應准許，其假執行
    之聲請亦失所附麗，應併予駁回。原審就此部分為上訴人敗
    訴之判決，及駁回其假執行之聲請，依法並無不合。上訴意
    旨指摘原判決此部分不當，聲明廢棄改判，為無理由，應予
    駁回。
七、本件事證已臻明確，兩造其餘之攻擊、防禦方法核於判決結
    果不生影響，爰毋庸一一論述，併此敘明。
八、據上論結，本件上訴為無理由，依民事訴訟法第449條第1項
    、第78條，判決如主文。
中    華    民    國     97    年    1    月    16    日
                     民事第十二庭
                         審判長法  官 陳駿璧
                               法  官 王仁貴
                               法  官 陳邦豪
正本係照原本作成。
如不服本判決，應於收受送達後20日內向本院提出上訴書狀，其
未表明上訴理由者，應於提出上訴後20日內向本院補提理由書狀
（均須按他造當事人之人數附繕本）上訴時應提出委任律師或具
有律師資格之人之委任狀；委任有律師資格者，另應附具律師資
格證書及釋明委任人與受任人有民事訴訟法第466條之1第1項但
書或第2項（詳附註）所定關係之釋明文書影本。
中    華    民    國    97    年    1     月    16    日
                              書記官  張淑芬
附註：
民事訴訟法第466條之1（第1項、第2項）：
對於第二審判決上訴，上訴人應委任律師為訴訟代理人。但上訴
人或其他法定代理人具有律師資格者，不在此限。
上訴人之配偶、三親等內之血親、二親等內之姻親，或上訴人為
法人、中央或地方機關時，其所屬專任人員具有律師資格並經法
院認為適當者，亦得為第三審訴訟代理人。


司法院資訊處製作；財團法人民間司法改革基金會備份。
